【裁判字號】    91,簡上,38
【裁判日期】    920109
【裁判案由】    給付票款
【裁判全文】
臺灣台北地方法院民事判決  九十一年簡上字第三八號
    上  訴  人  甲○○
    訴訟代理人  鄭文龍律師
    被  上訴人  聯邦商業銀行股份有限公司
    法定代理人  丁○○
    訴訟代理人  乙○○
                丙○○
                戊○○
右當事人間請求給付票款事件，上訴人對於中華民國九十年十一月九日本院臺北簡易
庭九十年度北簡字第一０五七九號第一審判決提起上訴，本院判決如左：
    主  文
上訴駁回。
第二審訴訟費用由上訴人負擔。
    事  實
甲、上訴人方面：
一、聲明：
(一)原判決廢棄。
(二)被上訴人於第一審之訴駁回。
二、陳述：除與原審判決書所載者相同茲予引用外，補稱：
(一)本件由上訴人所簽發如附表所示之無記名支票三紙，原是上訴人借予訴外人陳瑞
    芳即瑞鴻機械有限公司（下稱瑞鴻公司）負責人，作為暫時預付鋼鐵材料貨款之
    用，雙方並約定系爭支票不得另為他用，故當時上訴人與陳瑞芳特別約定於系爭
    支票上記載「禁止背書轉讓」，避免上訴人與陳瑞芳以外之第三人發生牽扯而須
    擔當額外之票據責任。詎陳瑞芳違反約定，竟持系爭支票向被上訴人申請融資，
    致被上訴人持系爭支票訴請上訴人負票據責任。惟原審以「依票據法第三十條第
    二項之反面解釋，無記名票據本得依交付之方式轉讓，縱使發票人於票面上記載
    有禁止背書轉讓之字句，亦不生票據法第三十條第二項之效果」為由，判決被上
    訴人勝訴，實於法無據。
(二)本件系爭支票之發票人所為禁止背書轉任之記載，亦應準用票據法第三十條第二
    項之規定：
１、票據法第三十條第一項規定：「匯票依背書及交付而轉讓。無記名匯票【得】僅
    依交付轉讓之。」等語，同法第二十五條第二項規定：「匯票未記載受款人者，
    執票人得於無記名匯票之空白內，記載自己或他人為受款人，變更為記名票據。
    」等語，前揭規定依同法第一百四十四條，亦準用於支票，故無記名支票除可以
    交付轉讓外，亦得變更為記名支票後以背書轉讓。是以無記名支票之發票人所為
    禁止背書轉讓之記載，即有實益，可藉此限制票據之流通，其目的係不欲與他方
    滋生複雜之關係、欲對受款人保留抗辯權及不欲於其他票據債務人不付款時擔當
    額外之負擔。因此發票人記載禁止背書轉讓之理由，於記名票據與無記名票據間
    ，其本質並無差異，票據法既無明文排除無記名票據之發票人為禁止背書轉讓之
    記載，而記名票據與無記名票據限制票據流通之本質目的均屬相同，何以記名票
    據之發票人可獲得較大之保障？是以，實無理由僅以無記名票據得依交付轉讓即
    否認發票人記載禁止背書轉讓之效力，原審在無充分法理依據之情況下，率予否
    認無記名支票記載禁止背書轉讓之效力，係對人民權利為不必要之限制，亦違反
    「相同者，應為相同處理」之論理法則。
２、被上訴人明知系爭支票上已有禁止背書轉讓之記載卻仍受讓之，顯非善意之第三
    人，且原審以「無記名支票本得依交付之方式轉讓，不因禁止背書轉讓而受影響
    」，然查被上訴人受讓系爭支票，並非單純以「交付」之方式，而係以「背書」
    之方式受讓，從而無原審所謂不受禁止背書轉讓影響之理，況系爭支票既已記名
    禁止背書轉讓，被上訴人未向陳瑞芳查明及收受系爭支票，亦與誠信原則有違。
(三)系爭支票背書不連續，被上訴人即無從主張票據法上權利：
    票據法第三十條第一項規定：「執票人應以背書之連續，證明其權利．．．」等
    語。惟訴外人湯秀娟為瑞鴻公司會計，為向被上訴人借款，竟偽造瑞鴻公司客戶
    鑫岡興企業有限公司（下稱鑫岡興公司）之印章在系爭支票背書，嗣持向被上訴
    人辦理票貼，鑫岡興公司於知情後即對湯秀娟提出刑事告訴，並經臺灣板橋地方
    法院判決有罪在案，故系爭支票上鑫岡興公司之背書，顯係遭偽造而經上開判決
    沒收，從而系爭支票之背書並不連續，被上訴人即不得主張票據上權利。
(四)被上訴人已與湯秀娟達成和解，依法自不得再向上訴人主張票據法上權利，否則
    即係雙重得利：
    民法第七百三十七條規定：「和解有使當事人所拋棄之權利消滅及使當事人取得
    和解契約所訂明權利之效力。」等語。依上開刑事判決記載，被上訴人已與湯秀
    娟成立和解契約，是被上訴人就其票據上之權利，已對瑞鴻公司行使，並已達成
    和解，依法已拋棄其票據法上之權利而取得和解契約之權利，自不得再向上訴人
    主張權利，否則即係雙重得利。
(五)被上訴人並非系爭支票到期日前之提示人，瑞鴻公司係期後背書或委任取款背書
    而轉讓與被上訴人：
１、被上訴人迄今未證明其乃系爭支票之提示人，而系爭三紙支票背面所載提示人之
    帳戶為000－00－000000－0，此係瑞鴻公司之帳戶，復蓋有瑞鴻公
    司之印章，足見系爭支票之提示人為瑞鴻公司，從而被上訴人取得系爭支票，僅
    生票據法第四十一條第一項期後背書通常債權讓與之效力。
２、系爭支票上有平行線，依據票據法第一百三十九條之規定當然須委由銀行代為取
    款，故瑞鴻公司只好在系爭支票背面為委任取款背書，是縱認被上訴人屬委任取
    款之被背書人，依票據法第四十條第四項之規定，上訴人既得依法對抗委任人瑞
    鴻公司，自得以此對抗受任人被上訴人。
(六)綜上，被上訴人受讓系爭支票僅有債權轉讓之效力，而依民法第二百九十九條之
    規定：「債務人於受通知時，所得對抗讓與人之事由，皆得以之對抗受讓人。」
    等語，從而發票人關於禁止背書轉讓之記載及禁止系爭票據另為他用之約定，自
    得對抗被上訴人。
三、證據：援用原審之立證方法，並補提出借用系爭支票借據影本一紙、臺灣板橋地
    方法院九十年度訴字第二一一五號刑事判決影本一件，並聲請傳訊證人陳明墩。
乙、被上訴人方面：
一、聲明：駁回上訴。
二、陳述：
(一)依票據法第一百四十四條準用同法第三十條第一項之規定，無記名票據僅得依交
    付轉讓之，故縱發票人於無記名票據上記載「禁止背書轉讓」之字句，亦不發生
    同法第三十條第二項之效力，因該條項不得轉讓之規定係針對記名票據所為之規
    定，於無記名票據並無適用。
(二)關於上訴人抗辯系爭支票背書不連續云云：
    依票據法第十五條規定：「票據之偽造或票據上簽名之偽造，不影響於真正簽名
    之效力。」等語，同法第十六條第一項亦規定：「票據經變造時，簽名在變造前
    者，依原有文義負責。．．．」等語，系爭支票為上訴人所簽發，此為上訴人所
    不爭執，故縱使系爭支票上背書係遭偽造，依前開規定，上訴人仍應就其簽章負
    發票人之責。
(三)關於上訴人抗辯被上訴人已與訴外人湯秀娟和解云云：
    被上訴人與訴外人湯秀娟所達成之協議分期攤還協議，乃瑞鴻公司分期依約償還
    對本行之債務，與本案給付票款之訴訟無涉，且瑞鴻公司並未依約履行償債，被
    上訴人並無雙重獲利，又被上訴人更從未曾對上訴人拋棄行使票據權利，上訴人
    認知顯有錯誤。
(四)關於上訴人抗辯被上訴人非系爭票據提示人，瑞鴻公司係期後背書或委任取款背
    書而轉讓與被上訴人云云：
１、緣瑞鴻公司前向被上訴人聲請「墊付國內票款融資」，即提供其與往來客戶之交
    易票據，向本行辦理融資。而系爭支票，乃瑞鴻公司提供予本行做為融資之擔保
    票據，依瑞鴻公司所簽立之借款契約第四條：「借款人提供之票據，．．．經借
    款人背書轉讓與貴行」及瑞鴻公司於系爭票據背面之背書，均明確顯示瑞鴻公司
    有轉讓票據之意思表示及轉讓行為，故被上訴人為系爭票據之執票人無誤。
２、復依前揭借款契約第五條第一項：「借款人同意所提供之票據，到期兌收存入於
    貴行另行設立之備償專戶．．．，抵償借款人在貴行之一切債務」等語之反面推
    論，及一般金融機構辦理墊付國內票款融資業務之慣例，被上訴人係發票日前轉
    讓系爭票據，並由被上訴人於發票日依法提示，俟兌現後將款項存入瑞鴻公司開
    設之備償專戶。今上訴人以支票之提示人帳號及戶名為瑞鴻公司，即言被上訴人
    所取得之系爭三紙票據，係在票載到期日後，僅有通常債權讓與之效力，實乃有
    誤。
三、證據：援用原審之立證方法，補提出瑞鴻公司與湯秀娟之分期攤還協議書影本一
    紙、瑞鴻公司借款契約書影本一件。
    理  由
一、被上訴人起訴主張：其執有上訴人所簽發之系爭支票三紙，詎分別於如附表提示
    日向付款人為付款之提示，均遭退票，爰依票據之法律關係請求上訴人給付如附
    表所示之票款及遲延利息。系爭支票係無記名支票，因此上訴人於系爭支票上記
    載禁止背書轉讓，並無票據法第三十條第二項之效力；本件縱使背書經偽造，亦
    不生背書不連續之問題；被上訴人與訴外人湯秀娟之和解與本件請求無關，被上
    訴人亦無雙重得利；被上訴人依法提示系爭票據，並無期後背書或委任取款背書
    之情事等語。
二、上訴人則以：本件由上訴人所簽發之系爭支票，原是上訴人借予訴外人陳瑞芳作
    為暫時預付鋼鐵材料貨款之用，雙方並約定系爭支票不得另為他用，故上訴人於
    其上記載「禁止背書轉讓」等語，該禁止背書轉讓之記載，亦應準用票據法第三
    十條第二項之規定；系爭支票背書遭偽造，背書並不連續；被上訴人已與湯秀娟
    達成和解，依法自不得再向上訴人主張票據法上權利，否則即係雙重得利；被上
    訴人並非系爭支票到期日前之提示人，瑞鴻公司係期後背書或委任取款背書而轉
    讓與被上訴人等語，資為抗辯。
三、被上訴人主張其執有上訴人所簽發之系爭支票三紙，分別於如附表提示日向付款
    人為付款之提示，均遭退票等情，業據其提出與所述相符之支票及退票理由單為
    證，堪信為真實。上訴人對於系爭支票發票人簽名之真正雖不予爭執，惟以前詞
    置辯。茲依上訴人之各個抗辯事由分別論述如後：
(一)關於上訴人抗辯：系爭支票係其借予訴外人陳瑞芳預付鋼鐵貨款，雙方並約定不
    得另作他用，故於簽發當時即已載明「禁止背書轉讓」等語，該記載應有票據法
    第三十條第二項之效力云云：
１、按匯票依背書及交付而轉讓；無記名匯票得僅依交付轉讓之；記名匯票發票人有
    禁止轉讓之記載者，不得轉讓；票據法第三十條第一項、第二項分別定有明文，
    此規定依同法第一百四十四條亦準用於支票。而無記名支票記載「禁止背書轉讓
    」等語之效力究竟如何，票據法雖無明文規定，然揆諸同法第三十條第二項：「
    記名匯票發票人有禁止轉讓之記載者，不得轉讓」等語之反面解釋，可知法律特
    別就記名匯票發票人記載禁止轉讓之效力予以規定，而記名匯票係相對於無記名
    匯票而言，足見法律有意排除無記名匯票發票人為相同記載之效力。再者，就票
    據法之整體規範意旨以觀，票據法所規定之票據均係流通證券，票據上之權利得
    依背書或交付之方式轉讓，但於發票人在票據上記載「受款人」，並載明「禁止
    背書轉讓」時，蓋因發票人之目的係不欲與「受款人」以外之人發生關係、對於
    「受款人」欲保留抗辯權，以及不欲於「受款人」以外之票據關係人不付款時，
    擔當額外之費用，因此票據法特別於三十條第二項規定發票人於「記名票據」上
    記載「禁止背書轉讓」之效力，惟該條項之適用當然須以票據記載受款人為前提
    ，如此受讓該票據之人方得以知悉發票人欲限制轉讓之對象以及欲保留抗辯權之
    對象為何；而無記名票據係具有高度流通性之票據，其上既未記載受款人，復得
    僅依交付方式轉讓之，是以發票人縱使於無記名票據上為禁止背書轉讓之記載，
    受讓該票據之第三人亦無從知悉發票人所欲限制轉讓及保留抗辯權之對象為何，
    故無記名票據發票人為「禁止背書轉讓」之記載，顯然與票據法第三十條第二項
    之規範意旨有違。
２、查系爭支票三紙皆係無記名支票，為兩造所不爭執，惟上訴人雖以：無記名票據
    得變更為記名票據後再為背書轉讓，因此無記名票據記載禁止背書轉讓即有實益
    ，且無記名票據記載禁止背書轉讓之目的本質與記名票據相同，應本諸「相同者
    ，應為相同處理」之論理法則準用票據法三十條第二項之效力等語置辯。然查系
    爭支票三紙由上訴人轉讓至被上訴人之過程中，均未有任何執票人於受款人空白
    處，記載自己或他人為受款人而變更為記名票據，此有系爭支票三紙附卷足憑，
    是上訴人前揭抗辯即非可採；又參諸前述，記名票據記載「禁止背書轉讓」之目
    的，係欲限制受款人轉讓票據並保留對受款人之抗辯權，其目的皆以記載受款人
    為前提及依據，然而無記名票據為「禁止背書轉讓」之記載，並無從顯示發票人
    欲限制轉讓及保留抗辯權之對象，故其上記載「禁止背書轉讓」之基礎即與記名
    票據不同，自無「相同者，相同處理」準用票據法第三十條第二項之理。
３、上訴人另辯稱被上訴人係以背書方式受讓系爭支票，並非單純以交付方式受讓，
    自應受發票人禁止背書轉讓記載之拘束云云，而被上訴人亦對其係以背書方式受
    讓系爭支票之情並不否認，然承前所述，無記名支票本得依交付之方式轉讓之，
    是被上訴人之前手雖係以背書方式轉讓系爭支票與被上訴人，惟系爭支票自發票
    時起即有可能依交付方式而轉讓，此交付轉讓之事實並無從顯示於系爭支票之文
    義記載，且系爭支票又未記載受款人，從而，被上訴人受讓系爭支票時，完全無
    從知悉發票人所欲限制轉讓即保留抗辯權之受款人為何，當然不須受上訴人於無
    記名支票上記載禁止背書轉讓之拘束。實則，本件上訴人若欲限制系爭支票之轉
    讓，自應以記載受款人之方式為之，不得任意違反法定方式而限制票據之流通。
    綜上，本件上訴人上開抗辯均不可採，其於系爭支票所為「禁止背書轉讓」之記
    載，並無票據法第三十條第二項之效力，自不得以此限制被上訴人主張票據上權
    利。
(二)關於上訴人抗辯：系爭支票上之背書遭偽造，因此背書不連續云云：
    按執票人應以背書之連續證明其權利，但背書中有空白背書時，其次之背書人，
    視為前空白背書之被背書人，票據法第三十七條第一項定有明文，足見所謂背書
    連續，係指票據上所記載之背書，自受款人至最後被背書人之執票人，在形式上
    均相連續無間斷之謂，最高法院五十三年臺上字第一二０七號裁判可資參照。又
    無記名票據得全以交付或空白背書轉讓之，若票據全以空白背書之方式轉讓之，
    因其上均未記載被背書人，是以空白背書人間之順序除有背書日期或其他客觀情
    形足資判斷外，並無法判斷其連續與否，因此全屬空白背書之情況，自無所謂背
    書連續之問題。查系爭三紙支票上之背書均係空白背書，亦無背書日期之記載，
    從而不論系爭支票中之背書是否遭偽造，均無背書連續之問題，故上訴人此部份
    所辯，委難憑採。
(三)關於上訴人抗辯被上訴人已與湯秀娟達成和解，依法自不得再向上訴人主張票據
    法上權利，否則即係雙重得利云云：
１、經查，系爭三紙支票上關於鑫岡興公司之背書，均係瑞鴻公司會計湯秀娟所偽造
    ，嗣後瑞鴻公司、湯秀娟及被上訴人並達成和解，約定由瑞鴻公司分期攤還借款
    新臺幣（下同）五百三十九萬八千五百二十一元，並由湯秀娟擔任連帶保證人等
    情，為兩造所不爭執，並有臺灣板橋地方法院九十年訴字第第二一一五號刑事判
    決、上開分期攤還協議書影本各一件在卷可憑，堪認為真實。上訴人雖以前詞置
    辯，惟徵諸上開分期攤還協議書之約定內容，可知被上訴人從未拋棄系爭支票之
    票據上權利，僅對於瑞鴻公司及湯秀娟之償還借款方式有所讓步而已，並無上訴
    人所稱被上訴人已拋棄其票據上權利之情況。況且，上開分期攤還協議書係成立
    於被上訴人與訴外人瑞鴻公司及湯秀娟之間，與被上訴人對上訴人所得主張之票
    據上權利，原屬無涉。
２、次按發票人及背書人對於執票人應連帶負責；又連帶債務之債權人，得對於債務
    人中之一人，或數人，或其全體，同時或先後請求全部或一部之給付，票據法第
    九十六條第一項及民法第二百七十三條第一項分別定有明文。查上訴人為系爭支
    票之發票人，瑞鴻公司為系爭支票之背書人，故二者須對執票人即被上訴人負連
    帶責任，被上訴人依法自得同時或先後向瑞鴻公司及上訴人請求系爭支票票款全
    部或一部之給付，除非瑞鴻公司已實際清償系爭支票債務而使債務消滅，此時執
    票人再對上訴人請求，始有雙重得利之問題，惟上訴人對於瑞鴻公司或湯秀娟已
    向被上訴人清償系爭支票債務之事實，並未能舉證以實其說，自難僅以上開分期
    攤還協議書與本件請求之存在，即遽認被上訴人有雙重得利之情事。
(四)關於上訴人抗辯：瑞鴻公司方為系爭支票到期日前之提示人，並非被上訴人，被
    上訴人係期後背書或委任取款背書而受讓系爭支票，自不得依票據關係向上訴人
    請求云云：
１、查上訴人上開抗辯，無非以系爭三紙支票背面所載提示人帳戶係瑞鴻公司之帳戶
    ，復蓋有瑞鴻公司之印章，為其主要論據。而系爭三紙支票背面所載000－0
    0－000000－0確係瑞鴻公司於被上訴人銀行所開立之帳戶並蓋有瑞鴻公
    司之印章，雖為兩造所不爭執，然查，證人陳明墩即被上訴人職員於九十一年五
    月八日本院審理時證稱：「．．．本件系爭支票是瑞鴻公司拿來作票貼的．．．
    」、「．．．我們借款給瑞鴻公司，瑞鴻公司拿這三張票作擔保」等語，被上訴
    人亦提出其與瑞鴻公司所簽立之借款契約，該契約第四條、第五條（一）並分別
    約明：「借款人（即瑞鴻公司）提供之票據，皆為借款人基於商品之銷售、出租
    或提供服務等合法交易行為所取得，並經借款人背書轉讓與貴行（即被上訴人）
    。」、「借款人同意所提供之票據，到期兌收存入由貴行設立之備償專戶．．．
    。」等語，此外並有瑞鴻公司與被上訴人簽訂之分期攤還協議書可資佐證，足見
    系爭三紙支票確係瑞鴻公司背書轉讓予被上訴人作為票貼借款之用，瑞鴻公司並
    非以委任取款為目的而為背書。
２、再按票據法第四十一條第一項規定，到期日後之背書，僅有通常債權轉讓之效力
    ，此規定依同法第一百四十四條亦準用於支票，惟支票限於見票即付，並無到期
    日可言，因此支票之期後背書係指提示期限經過後所為之背書；依照民法第二百
    九十九條第一項之規定，通常之債權讓與，債務人所得對抗讓與人之事由，皆得
    以之對抗受讓人。經查，本件系爭支票係瑞鴻公司背書轉讓與被上訴人作為票貼
    借款之用業如前述，而所謂票貼係指銀行業者以借款人所提供之票據作為借款之
    擔保，此作為票貼之票據當然必須為到期日前之票據（若為支票，則須為付款提
    示期限前之支票），銀行業者方得依法提示付款或向所有票據債務人行使追索權
    以抵償借款人之債務；否則，銀行業者若因期後背書而受讓票據，即可能因未遵
    期提示遭付款人拒絕付款並喪失對背書人之追索權，發票人亦可能以原因抗辯對
    抗銀行業者，則此種期後背書之票據並無任何擔保能力可言。是以，本件上訴人
    辯稱系爭支票係瑞鴻公司提示付款並將兌付之票款存入自己之帳戶後，再於提示
    期間經過後將系爭支票背書轉讓與上訴人，用以轉帳抵償瑞鴻公司對被上訴人之
    欠款等語，不僅不符銀行票貼實務之運作，此情況下瑞鴻公司背書轉讓系爭支票
    與被上訴人之行為亦屬多此一舉（蓋瑞鴻公司既已親自提示付款，則將該兌現之
    票款直接清償被上訴人即可，無須再將系爭支票轉讓與被上訴人）。況查，依據
    瑞鴻公司與被上訴人簽立之借款契約第五條約定：「借款人同意所提供之票據，
    到期兌收存入由貴行設立之備償專戶（即活期存款第000－00－00000
    0－0）．．．（二）非經貴行同意，借款人不得動用專戶內之存款。」等語，
    亦可知被上訴人係於支票提示付款期限前受讓系爭支票，再於付款提示期限內提
    示系爭支票，而系爭支票上所載瑞鴻公司帳戶僅係一備償專戶，由被上訴人將提
    示兌現之票款存入瑞鴻公司於被上訴人銀行所開立之帳戶，以便利抵償瑞鴻公司
    之借款債務，上訴人自不得僅以系爭支票上所載之帳戶係瑞鴻公司帳戶之事實，
    即謂系爭支票係瑞鴻公司期後背書轉讓與被上訴人。
３、綜上，瑞鴻公司於系爭支票所為之背書，既非基於委任取款之目的，亦非期後背
    書，依照票據法第十三條之規定，上訴人自不得以其與被上訴人前手間所存之抗
    辯事由對抗被上訴人。
四、綜前所述，被上訴人係合法受讓系爭支票，故其依據票據之法律關係，請求上訴
    人給付如附表所示支票款金額，總計一百一十萬一千元，及如附表所示之利息，
    並無不合，應予准許，從而原審所為之判決並無不當，上訴意旨指摘原判決不當
    ，求予廢棄改判，為無理由，應予駁回。
五、據上論結，本件上訴為無理由，依民事訴訟法第四百三十六條之一第三項、第四
    百四十九條第一項、第七十八條，判決如主文。
附表：
┌───┬─────┬───────┬─────┬────┬────┬─────┐
│編 號 │票      號│  票面金額    │發票日    │提示日  │年利率  │利息起算日│
│      │          │              │          │        │        │          │
├───┼─────┼───────┼─────┼────┼────┼─────┤
│  一  │CA0000000 │四十二萬一千元│90/01/21  │90/01/29│        │ 90/01/29 │
├───┼─────┼───────┼─────┼────┤        ├─────┤
│  二  │A0000000  │三十六萬五千元│90/03/12  │90/03/12│  6%    │ 90/03/12 │
├───┼─────┼───────┼─────┼────┤        ├─────┤
│  三  │CA0000000 │三十一萬五千元│90/03/22  │90/03/22│        │ 90/03/22 │
└───┴─────┴───────┴─────┴────┴────┴─────┘
中      華      民      國    九十二    年      一        月      九     日
                                    民事第六庭審判長法官  林惠瑜
                                                    法官  陳怡雯
                                                    法官  黃蓓蓓
右為正本係照原本作成
本判決不得上訴。
中      華      民      國    九十二    年      一        月      十     日
                                              法院書記官  柯金珠


司法院資訊處製作；財團法人民間司法改革基金會備份。
